臺灣高等法院民事判決　　　　　　　　 95年度再易字第164號
再審　原告　乙○○
　　　　　　甲○○
共　　　同
訴訟代理人　蕭萬龍律師
複 代理 人　林哲倫律師
　　　　　　張百欣律師
再審　被告　丙○○
　　　　　　　　　　　　號
　　　　　　戊○○
　　　　　　　　　　　　號
　　　　　　丁○○
　　　　　　　　　　　　號
共　　　同
訴訟代理人　劉孟錦律師
複 代理 人　歐翔宇律師
上列當事人間給付工程款事件，再審原告對於中華民國95年 9月
29日本院92年度上字第 551號確定判決提起再審之訴，經本院於
96年12月11日言詞辯論終結，判決如下：
    主      文
本院九十二年度上字第五五一號確定判決關於命再審原告連帶給
付再審被告新臺幣壹佰壹拾貳萬伍仟柒佰玖拾伍元本息部分，及
命再審原告連帶負擔訴訟費用之裁判均廢棄。
上開廢棄部分，再審被告在前訴訟程序第二審之上訴及追加之訴
均駁回。
再審及再審前第一、二審及追加之訴訴訟費用由再審被告連帶負
擔。
    事實及理由
一、本件再審原告於民國（下同）95年10月11日收受本院92年度
    上字第 551號確定判決（下稱原確定判決），有送達證書附
    於原確定判決卷內可稽（見本院92年度上字第551號卷(二)271
    、272頁），是其以原確定判決具有民事訴訟法第496條第 1
    項第 1款適用法規顯有錯誤之情形，而於95年11月10日提起
    本件再審之訴，顯未逾民事訴訟法第500條第1項所定30日之
    不變期間，合先敘明。
二、再審原告提起再審之訴主張：兩造間請求給付工程款事件，
    前經原確定判決判決再審原告應連帶給付再審被告新臺幣（
    下同）112萬5,795元本息，而駁回再審被告其餘上訴及其餘
    追加之訴確定。茲查再審原告在該事件準備程序之92年 7月
    20日，已於民事準備理由二狀內提出時效抗辯，並經再審被
    告嗣於92年 9月23日提出民事準備(三)狀，就該時效抗辯而為
    攻擊防禦，乃原確定判決未經斟酌全辯論意旨，竟以準備程
    序後始提出為由，依民事訴訟法第276條第1項規定，不准再
    審原告所為之時效抗辯，即有違反民事訴訟法第222條第1項
    前段規定，其適用法規顯有錯誤；又減少報酬請求權雖名為
    請求權，然其性質係屬形成權，乃原確定判決誤將減少報酬
    請求權視為一般請求權，而以再審原告未於 6個月內起訴為
    由，認定請求權時效不中斷，違反最高法院71年臺上字第29
    96號判例，且適用不應適用之民法第 129條第1項第1款、第
    130 條規定，亦有適用法規顯有錯誤等情，爰依民事訴訟法
    第 496條第1項第1款之規定，求為命：(一)原確定判決關於命
    再審原告連帶給付再審被告112萬5,795元本息部分廢棄。(二)
    上開廢棄部分，再審被告在前訴訟程序之上訴及追加之訴均
    駁回之判決。
    再審被告則以：再審原告自原確定判決事件於87年間繫屬後
    ，從未主張時效抗辯，遲至前程序第二審進行中始提出時效
    抗辯，顯具有故意或重大過失，依92年2月7日修正前民事訴
    訟法第447條第4款之規定，第二審法院亦得駁回該新攻擊防
    禦方法，是原確定判決縱未經斟酌再審原告所提出之時效抗
    辯，亦不致影響判決結果，再審原告據以提起再審之訴，即
    無理由；又再審原告之被繼承人黃木元早在84年間即已發現
    瑕疵，惟直至86年 9月間始向再審被告之被繼承人鄭秀廷請
    求減少報酬，已逾民法第514條第1項所規定 1年之除斥期間
    ，是不論減少報酬請求權之性質為何，均不影響原確定判決
    之結果，再審原告執此提起再審之訴，亦屬無據等語，資為
    抗辯。
三、按民事訴訟法第 496條第1項第1款所謂適用法規顯有錯誤，
    係指確定判決違背法規或現存判例解釋者而言（最高法院71
    年臺再字第 210號判例參照）；又確定判決消極的不適用法
    規，顯然影響裁判者，亦屬民事訴訟法第 496條第1項第1款
    所定適用法規顯有錯誤之範圍，應許當事人對之提起再審之
    訴，以貫徹憲法保障人民權益之本旨（司法院大法官會議釋
    字第 177號解釋參照）。又當事人得提出新攻擊防禦方法，
    92年9月1日修正施行前民事訴訟法第 447條前段定有明文；
    上開規定於修正施行前已繫屬於第二審之事件，於該審級終
    結前，仍適用之，則為民事訴訟法施行法第4條之2所明定。
    又法院為判決時，應斟酌全辯論意旨及調查證據之結果，依
    自由心證判斷事實之真偽，民事訴訟法第222條第1項前段亦
    定有明文。經查原確定判決事件，因再審被告不服前訴訟程
    序之第一審判決，於92年4月7日提起上訴而繫屬於第二審法
    院（見本院92年度上字第 551號卷(一)14頁），則就新攻擊防
    禦方法之提出，應適用修正前民事訴訟法第 447條之規定。
    茲再審原告於前訴訟之第二審準備程序中，以書狀提出時效
    抗辯（見同卷81頁），雖係第一審所未提出之新攻擊防禦方
    法，惟並無證據證明再審原告係因故意或重大過失致未於第
    一審程序提出，且原確定判決法院亦未依修正前民事訴訟法
    第 447條但書之規定，駁回該時效抗辯之攻擊防禦方法，則
    依同條前段之規定，再審原告於第二審提出該攻擊防禦方法
    ，即為法之所許，原確定判決自應就包括時效抗辯在內之全
    辯論意旨，予以斟酌。乃原確定判決竟未適用民事訴訟法第
    222條第1項前段之規定，且錯誤適用同法第276條第1項之規
    定，未經斟酌再審原告所提出之時效抗辯，即作成原確定判
    決，自有違背民事訴訟法第222條第1項之規定。是再審原告
    執此主張原確定判決適用法規顯有錯誤，即屬有據，爰就此
    具有再審事由部分，為前訴訟程序之再開及續行。
四、次按承攬人之報酬請求權，自請求權可行使時起算，因 2年
    間不行使而消滅，民法第127條第 7款、第128條定有明文；
    又時效因請求而中斷者，若於請求後 6個月內不起訴，視為
    不中斷，民法第 130條亦定有明文；又時效完成後，債務人
    得拒絕給付，為民法第144條第1項所明定。經查，再審被告
    之被繼承人鄭秀廷前向再審原告之被繼承人黃木元承攬系爭
    工程，雙方約定付款辦法為：「1.地面完成，付總工程款15
    %；2.一樓板完成，付總工程款15%；3.二樓板完成，付總工
    程款15%；4.三樓板完成，付總工程款15%；5.立門窗完成，
    付總工程款15%；6.粉刷完成，付總工程款15%；7.完工時付
    清尾款」，而系爭工程已完成上開1.至4.及6.部分，但未完
    成5.及7.部分，即已完工75%，依約應給付工程款 254萬8,2
    79元，扣除黃木元已給付之工程款 163萬元，再加計細部工
    程追加工程款 20萬7,516元後，再審被告得請求再審原告連
    帶給付之工程款為112萬5,795元，為原確定判決所確定之事
    實（見本院再易字卷第 6頁背面、11頁背面）。參諸再審被
    告之被繼承人鄭秀廷曾委請律師於86年10月 2日致函再審原
    告乙○○，自稱於84年10月間即已完成總工程之 90%，有中
    壢六支郵局第 439號存證信函可稽（見臺灣桃園地方法院87
    年度訴字第1050號卷33頁），足見鄭秀廷早在84年10月間即
    已完成原確定判決所認定完成之 75%工程，而得依彼等雙方
    之約定，請求給付系爭工程款。雖證人彭增水在前訴訟程序
    之第二審到場證述：「有聽到（黃木元跟鄭秀廷說全部做完
    才付錢），做工時聽到」云云（見本院92年度上字第 551號
    卷(一) 107頁即本院再易字卷78頁）。惟此既為再審原告所否
    認（見本院再易字卷80頁背面）；復經徵諸鄭秀廷委請律師
    於86年11月 7日催告再審原告乙○○給付工程款時，係請求
    自84年11月起給付法定遲延利息，有中壢六支郵局第 502號
    存證信函足按（見臺灣桃園地方法院87年度訴字第1050號卷
    13、14頁），亦見鄭秀廷至遲於84年10月底前即已得請求給
    付系爭工程款。茲查再審被告之被繼承人鄭秀廷雖曾於時效
    完成前之86年10月 2日，以存證信函請求再審原告乙○○給
    付系爭工程款（見臺灣桃園地方法院87年度訴字第1050號卷
    32、33頁），惟其並未於6個月內起訴，遲至87年8月20日始
    對再審原告乙○○起訴請求給付系爭工程款（見臺灣桃園地
    方法院87年度訴字第1050號卷第9頁），復遲至92年9月24日
    始具狀追加起訴，請求再審原告甲○○應與再審原告乙○○
    連帶給付系爭工程款（見本院92年度上字第551號卷(一)140頁
    ），自已罹於 2年之請求權時效，既已據再審原告在前訴訟
    第二審準備程序中以書狀提出時效抗辯，即得拒絕給付系爭
    工程款。從而，再審被告在前訴訟程序本於承攬及繼承之法
    律關係，在第一審起訴請求及在第二審追加起訴請求再審原
    告連帶給付112萬5,795元並加付法定遲延利息部分，自屬不
    應准許。從而原確定判決就上開部分，所為廢棄前訴訟第一
    審判決，改判命再審原告連帶給付112萬5,795元並加付法定
    遲延利息之判決，即有未洽。再審原告指摘原確定判決此部
    分不當，求予廢棄改判，為有理由，爰廢棄改判如主文第 2
    項、第3項所示。
五、本件經斟酌再審原告所提出之時效抗辯後，業經認定再審被
    告之請求為無理由，已如前述。則再審原告另主張原確定判
    決將減少報酬之形成權誤認為請求權，違反最高法院71年臺
    上字第2996號判例，且適用不應適用之民法第129條第1項第
    1款、第130條規定，亦有錯誤部分，是否有據，已與本件判
    決結果不生影響，自無深究之必要，附此敘明。
六、據上論結，本件再審之訴為有理由，再審被告在前訴訟程序
    第二審之上訴及追加之訴均為無理由，依民事訴訟法第 505
    條、第449條第1項、第85條第2項，判決如主文。
中　　華　　民　　國　　96　　年　　12　　月　　28　　日
                  民事第六庭
                      審判長 法  官 林鄉誠
                             法  官 許紋華
                             法  官 梁玉芬
正本係照原本作成。
不得上訴。
中　　華　　民　　國　　97　　年　　1 　　月　　2 　　日
　　　　　　　　　　　　　　 書記官 常淑慧
